【裁判字號】    96,勞訴,189
【裁判日期】    980120
【裁判案由】    損害賠償
【裁判全文】
臺灣臺北地方法院民事判決             96年度勞訴字第189號
原      告  永慶房屋仲介股份有限公司
法定代理人  乙○○
訴訟代理人  連元龍律師
            杜孟真律師
            麥怡平律師
被      告  甲○○
訴訟代理人  丁福慶律師
複  代理人  陳智勇律師
上列當事人間請求損害賠償事件，本院於中華民國97年12月26日
言詞辯論終結，判決如下：
    主  文
原告之訴及假執行之聲請均駁回。
訴訟費用由原告負擔。
    事實及理由
一、原告主張：
（一）被告甲○○原任職於原告公司忠孝復興店擔任業務經紀人
      ，並簽訂有「交易安全、資訊安全規範切結書」（以下簡
      稱資訊切結書）、「個人資料保護切結書」（以下簡稱個
      資切結書）、「勞動契約書（B）」（以下簡稱勞動契約
      書）、「勞動契約書附約（C）」（以下簡稱附約），雙
      方約定被告於在職期間、離職後，依約不得洩漏公司物件
      、客戶資料，且在離職後1年內不得接觸原告客戶及受委
      託物件，或進行妨礙、有損原告業務、經營之營業競爭，
      如有違反應負賠償責任。
（二）查臺北市「大安區○○街122號」、「長春路306號」、「
      長安西路42之1號」3間物件為原告公司所有資料，前2間
      由被告開發銷售，並委買長安西路之房屋（已委買成功）
      ，詎被告於民國96年5月19日離職後，即前往中信房屋仁
      愛大安加盟店（以下簡稱中信房屋）任職，嗣原告於中信
      房屋網頁上發現前開3間房屋物件，且「潮州街122號」、
      「長安西路42之1號」房屋之一般銷售物件透過中信房屋
      業務員即被告之弟王煌銘銷售，被告則親自銷售「長春路
      306號」房屋物件（原為專任委託銷售，被告離職後亦改
      為一般銷售），而上開原告公司所有之客戶及物件資料，
      係原告花費龐大廣告費用，長期經營累積公司信譽，客戶
      因肯定原告公司，始向原告直營店表達其就系爭不動產有
      出售意願、出售底價及其他條件及資料，並留下聯絡方式
      ，故客戶、物件等資料除無法在一般公開領域中尋得外，
      亦非原告公司之競爭者可輕易取得；且原告乃房屋仲介公
      司，客戶資料乃原告公司存在之根基，取得該等資料即可
      獲得較有利之競爭地位，除了輕而易舉連絡買方或賣方取
      得委託仲介外，並可進一步成交獲利，其經濟價值甚鉅，
      具備新穎性及秘密性，且經濟價值甚鉅，屬原告公司之營
      業秘密至明，故原告與員工簽訂相關保密條款，是被告所
      為，顯違反上開資訊切結書第2條第3項洩漏原告公司物件
      及客戶資料、個資切結書第9條洩漏個人資料、勞動契約
      書第11條第1及2項離職後洩漏營業秘密、附約第18條離職
      後1年內不得接觸原告客戶及受委託物件，或進行妨礙、
      有損原告業務、經營之行為，而依資訊切結書第3條第3項
      、個資切結書第10條第2項、勞動契約書第18條第1項、附
      約第18條第2項規定，被告應賠償原告所約定之懲罰性違
      約金，爰聲明：１、被告應給付原告新臺幣300萬元及自
      起訴狀繕本送達之翌日起至清償日止，依年息百分之5計
      算之利息。２、原告願供擔保，請准宣告假執行。
二、被告則以：
（一）一般房仲業者莫不標榜其交易資訊公開，以便交易相對人
      評估買賣標的是否符合自己所需，且房仲業之委託形式可
      分為「一般委託」以及「專任委託」，前者屋主可同時委
      託數人為其銷售、出租房屋，故委託之物件及客戶資料根
      本不具秘密性，而非營業秘密。原告所舉3項物件均屬「
      一般委託」情形，故即便中信房屋所售物件與原告相同，
      非可以此推論係被告洩漏資訊予中信房屋或王煌銘所致，
      原告主張係被告洩漏，應負舉證責任。至附約第18條為競
      業禁止之約定，然競業禁止須企業或雇主有保護之利益存
      在，考量勞工在公司之職務及地位，限制範圍是否合理，
      並須有填補勞工損害之代償措施，且勞工之競業行為是否
      具有顯著背信性。附約第18條顯然違反上開原則，依民法
      第72條、第247條之1規定應屬無效，而被告雖銷售長春路
      物件，但未主動接觸客戶。
（二）縱認原告主張屬實，難謂已造成原告具體損害，原告依契
      約規定，各得請求1000萬及500萬之懲罰性違約金，先訴
      請300萬元，然被告薪資微薄，是原告違約金之主張顯屬
      過高，應予酌減等語置辯，並聲明：１、原告之訴駁回。
      ２、如受不利判決，願供擔保請求免為假執行。
三、經本院與兩造整理本件不爭執事項如下（見本院卷第118頁
    及背面）：
（一）被告原為原告業務經紀人，訂有「資訊切結書」、「個資
      切結書」、「勞動契約書」、「附約」之切結書，並負責
      銷售系爭潮州街、長春路及委買長安西路之房屋，長安西
      路房屋並已委買成功。
（二）被告於96年5月19日自原告公司離職後，前往中信房屋擔
      任業務經紀人，系爭潮州街、長安西路、長春路銷售物件
      有在中信房屋網路公告，長春路物件由被告銷售，潮州街
      由被告之弟王煌銘負責銷售。長安西路物件於被告離職後
      ，同時委託原告及中信房屋王煌銘負責銷售。
（三）原告所有系爭潮州街、長安西路房屋皆為「一般銷售」案
      件，可同時委託數人銷售。系爭長春路房屋本為「專任委
      託銷售」，被告離職後亦改為「一般銷售」情形。
四、經查：被告在原告公司任職業務員時，兩造簽署「資訊切結
    書」、「個資切結書」、「勞動契約書」、「附約」，並負
    責銷售系爭潮州街122號、長春路306號及委買長安西路42之
    1號3間物件，其中潮州街、長安西路房屋皆為「一般銷售」
    案件，可同時委託數人同時銷售，長春路房屋本為「專任委
    託銷售」，被告離職後亦改為「一般銷售」情形，被告離職
    前往中信房屋任職後，上開3物件均在中信房屋網路公告，
    且長春路物件由被告銷售，潮州街由王煌銘銷售，長安西路
    物件則同時委託原告及王煌銘銷售等情，為兩造所不爭執，
    並有切結書（見本院96年度北勞調字第147號卷第8至13頁）
    、潮州街一般委託銷售契約書、長春路專任委託銷售契約書
    、長安西路不動產買賣意願書及委託銷售契約書（同上調卷
    第14至24頁）、中信房屋網站資料（同上調卷第25至28頁）
    在卷可稽，此部分堪信為真實。
五、原告主張被告洩漏上開公司物件、客戶資料之營業秘密，並
    違反附約第18條之約定，依約應給付違約金，被告則否認上
    情，並以前詞置辯。經查：
（一）按所謂營業秘密應指方法、技術、製程、配方、程式、設
      計或其他可用於生產、銷售或經營之資訊，而符合非一般
      涉及該類資訊之人所知者、因其秘密性而具有實際或潛在
      之經濟價值者、所有人已採取合理之保密措施者。準此，
      所謂營業秘密乃指凡未經公開或非普遍為大眾所共知的知
      識或技術，且事業所有人對該秘密有保密之意思，及事業
      由於擁有該項營業秘密，致較競爭者具更強的競爭能力，
      其範圍涵蓋方法、技術、製程、配方、程式、模型、編纂
      、產品設計或結構之資訊或其他可用於生產、銷售或經營
      之資訊，均屬營業秘密之範疇。至所謂商業性之客戶資訊
      ，類如與交易客戶相關之一切訊息、資料，如客戶姓名、
      地址、聯絡方式、價目表及其他與客戶相關之資料等，是
      否均為商業機密而受營業秘密之保護，仍視是否具備下列
      保護要件決之：(1)新穎性檢驗：公開所有之資訊，應不許
      私人所獨占使用，此乃基於公益之當然考量，倘客戶資訊
      之取得係經投注相當之人力、財力，並經過篩選整理，始
      獲致該客戶名單之資訊，而該資訊存有一些非可從公開領
      域取得之客戶資料，例如：事業透過長期交易過程所得歸
      納而知或問卷調查所建構之客戶消費偏好記錄；客戶訂單
      資料上所顯示之購買品項、數量及單價；客戶指定送貨地
      點所透露出之行銷通路；特定客戶一般所採行之貿易條件
      等等。該等秘密性具有實際或潛在的經濟價值，包含個別
      客戶之個人風格、消費偏好，相當程度可認為該等資料非
      競爭對手可得輕易建立，原則上該當所謂營業秘密。(2)秘
      密性檢驗：秘密持有人須盡相當之努力採取合理之保密措
      施，以維護例如客戶名單之秘密性。
（二）原告主張被告違反前開切結書之約定而洩漏上開3間房屋
      物件及客戶資料，惟細閱該等銷售契約書內容，其上係記
      載前開不動產物件之土地及建物標示、委託價、委託期間
      、客戶部分年籍資料、標的物現況說明，然不動產委託銷
      售之基本底價，並非原告公司業務之機密，蓋價格高低乃
      交易市場上公開之資訊，市場價格本有供需之機制，並非
      一成不變、永遠固定，亦非原告所可壟斷，復無固有知識
      之保護利益，其本質亦非需企業投入大量資金培育人才進
      行研發所得者，應非屬營業秘密之範疇。佐以原告係經營
      房屋仲介買賣之不動產仲介經紀業者，一般房仲業者面對
      詢問時均會將房屋所在及銷售價格公開，且有意購買之交
      易相對人，更可透過主管之地政機關查知該不動產之所有
      權人姓名資料，故委託銷售者之資訊並非重要，甚者有意
      購屋者可能有數人之多，是否成交端視其出價之金額是否
      為買賣雙方合意而定，此本即為市場競爭之機能，故前開
      物件或客戶資料，難認有何市場上特殊經濟價值存在，自
      與營業秘密要件有別。再查，上開3間房屋物件皆係一般
      委託銷售而得委託數家不動產仲介業者銷售，益徵客戶在
      決定委託銷售前開不動產物件過程中，並非完全基於對原
      告公司信譽之信賴，始決意與原告簽訂委託銷售契約者，
      且原告未能充分舉證證明其係經過投入大量人力、財力整
      理而取得特定客戶，以及此項客戶資料或物件之擁有，將
      致原告具更強大競爭力等情，準此，上開物件及客戶資料
      ，非受營業秘密保護之範疇。
（三）又按當事人主張有利於己之事實者，就其事實有舉證之責
      任，民事訴訟法第277條前段定有明文。原告主張被告洩
      漏上開物件及客戶資料，而違反相關切結書之約定云云，
      被告否認上情，原告對於確係被告洩漏資訊之利己事實，
      自負有舉證責任。查證人即潮州街122號客戶丙○○於本
      院審理中證稱：系爭房屋原委託在原告公司任職之被告銷
      售，嗣於96年6 月委託期間屆滿，伊主動致電被告要續約
      ，被告表示已離職，要伊找原告公司接辦人邱世興，故與
      邱世興聯絡，然對方服務品質不好，才再找被告，請被告
      介紹其他仲介，被告遂提供王煌銘電話，伊評估後才與王
      煌銘聯絡，打給王煌銘時，王煌銘還不知道伊是誰等語（
      見本院卷第88頁背面、89頁），原告復自承本件除中信房
      屋網頁有系爭3間房屋之資訊，且潮州街及長安西路由王
      煌銘銷售外，並無其他證據證明被告有為洩漏資料予中信
      房屋及王煌銘之違約行為（見本院卷第127頁背面、第128
      頁），然系爭3間房屋銷售物件屬一般委託案件，客戶本
      可尋求不同仲介業者代為推銷，已如前述，中信房屋網頁
      固有系爭3間房屋之資訊，亦難據此認定此訊息必為被告
      洩漏所致；且依證人丙○○所述，可認訴外人王煌銘並非
      因被告主動「洩漏」物件及客戶訊息，始獲得本件房屋銷
      售機會，自不能僅以中信房屋亦有仲介人員出售上開物件
      ，且被告與該仲介人員有何親屬關係，即認上開物件及客
      戶資料係由被告洩漏予第三人，原告此部分主張，仍無可
      取。
（四）再按依照當事人一方預定用於同類契約之條款而訂定之契
      約，有使他方當事人拋棄權利或限制其行使權利，且按其
      情形顯失公平者，該部分約定無效，民法第247條之1第3
      款定有明文。所謂按其情形顯失公平，係指依契約本質所
      生之主要權利義務，或按法律規定加以綜合判斷而有顯失
      公平之情形，其判斷之具體依據應為法益權衡。次按以競
      業禁止約款限制員工離職後轉業之自由，以防止員工於離
      職後一定期間內跳槽至原雇主之競爭對手，並利用過去服
      務期間所知悉之技術等機密為同業服務，致打擊原雇主造
      成傷害，依契約自由原則應可認該競業禁止約款為有效，
      並不當然即違反法律強制或禁止規定。惟勞工離職後本無
      競業禁止義務，故約定勞工於離職後不得從事一定職業之
      競業禁止約款，顯係限制勞工職業選擇權利之行使，並因
      此使勞工不得取得符合其個人技能之勞務對價及限制其個
      人技術之維持與提升，已影響勞工之人格與經濟利益，對
      勞工而言自屬重大不利益，為使該離職員工拋棄權利或限
      制其行使權利。則競業禁止約款若以附合契約方式訂定，
      該約款是否有效自應審酌是否該當民法第247條之1規定顯
      失公平之情形。審酌之要素包括：１、雇主可保護之正當
      利益：包括營業秘密及其他可保護之正當利益；２、依勞
      工之職務及地位是否知悉雇主上開正當利益；３、限制之
      期間、區域及職業活動是否不超過合理範圍，此乃因競業
      禁止條款應係規範受僱人在該競業禁止約款所限制之營業
      範圍內工作，為能依約提供勞務及達成要求之工作表現，
      致有洩漏前雇主之營業秘密、其他機密或搶奪固定客源之
      虞，且此洩漏會對前雇主造成企業競爭上之不利益。經查
      ：
  １、按雇主可保護之正當利益，包括營業秘密及其他可保護之
      正當利益，所謂營業秘密已如前述，至所謂其他可保護之
      正當利益，係指其他對該雇主構成企業經營或生產技術上
      之秘密，或影響其固定客戶或供應商之虞，而具有商業競
      爭價值秘密而言。雇主在無可保護之正當利益之情況下所
      為上開競業禁止之約定，既有上開使受僱人拋棄權利或限
      制其權利行使之情事，則衡平企業主及受僱人間之權益，
      應認該競業禁止條款係屬無效。
  ２、觀諸兩造間附約第18條約定：「乙方（指被告）離職後日
      起1年內，不得接觸甲方（指原告）之客戶及受託銷售物
      件，或進行妨礙、有損甲方業務、經營之行為」、「乙方
      故意違反前述行為時，經甲方查證屬實者，乙方應賠償甲
      方500萬元懲罰性違約金，其因此違約行為所獲得之利益
      ，並應立即返還甲方」，上開條文皆以打字方式為之，標
      題為「勞動契約書附約（C）」，內容則為原告公司員工
      應遵守保密義務、罰則之約定，核該員工工作契約書為原
      告一方使其受僱人簽立預定用於同類契約之條款所訂定之
      契約，自屬民法第247條之1規定之附合契約。次查，上開
      附約第18條約定內容為禁止員工離職後不得為接觸原告客
      戶、受託銷售物件、妨礙有損原告業務之行為，顯係競業
      禁止條款甚明，該離職後競業禁止條款是否有民法第247
      條之1顯失公平之情形，自應視原告公司是否有可受保護
      之正當利益存在。系爭3間房屋之物件及客戶資料並非營
      業秘密，已詳述如前，復因有意交易之不特定人皆有知悉
      標的所在及客戶資料之機會，而銷售價格亦非原告所得壟
      斷，足見此類物件及客戶資料亦非屬原告構成企業經營或
      生產技術上之秘密，或影響其固定客戶或供應商之虞而具
      有商業競爭價值秘密，難認原告對此有何應保護之正當利
      益可言。復查，原告另主張依該條約定，不問被告係主動
      或被動接觸原告客戶，且只要接觸或受託、委託銷售物件
      任一行為發生，即構成該條之違約行為，亦不須妨害、損
      及原告業務云云（見本院卷第128頁），則依其主張，上
      開競業禁止條款限制被告行為之態樣及活動顯然過大而超
      過合理範圍，其目的顯然只在使原告之勞工囿於賠償，不
      致跳槽受僱於其他同行業或類似行業者，或經營相同或類
      似之事業，而非保障原告應受保護之特殊知識及營業祕密
      。換言之，被告受此條款限制之結果，將生無法轉職之重
      大不利益，原告卻未必有依上述競業禁止條款保護之相對
      應之具體利益存在。經衡兩造利益，該競業禁止條款對被
      告之不利益與原告所欲保護之利益顯不相當，應顯失公平
      而屬無效。原告據此主張被告違約而負有給付違約金義務
      云云，即無可取。
六、綜上所述，原告依上開切結書約定，請求被告給付違約金
    300萬元，及自起訴狀繕本送達翌日起至清償日止，按週年
    利率百分之5計算之利息，洵屬無據，應予駁回。原告之訴
    既經駁回，其假執行之聲請即失所附麗，併駁回之。
七、本件事證已臻明確，兩造其餘攻擊防禦方法及舉證，核與判
    決結果無影響，爰不再一一論列，併予敘明。
八、據上論結，本件原告之訴為無理由，依民事訴訟法第78條，
    判決如主文。
中    華    民    國    98    年    1    月    20    日
                  勞工法庭    法  官  孫正華
以上正本係照原本作成。
如對本判決上訴，須於判決送達後20日內向本院提出上訴狀
中    華    民    國    98    年    1     月    20    日
                              書記官  林秀娥


司法院資訊處製作；財團法人民間司法改革基金會備份。
